【裁判字號】    98,易,525
【裁判日期】    981231
【裁判案由】    詐欺等
【裁判全文】
臺灣嘉義地方法院刑事判決               98年度易字第525號
公  訴  人  臺灣嘉義地方法院檢察署檢察官
被      告  甲○○
上列被告因詐欺案件，經檢察官提起公訴（98年度調偵緝字第1
號），本院判決如下：
    主  文
甲○○犯詐欺取財罪，處有期徒刑捌月。
    犯 罪 事 實
一、甲○○明知其所經營址設高雄市○○區○○路155號14樓1之
    遠見行銷國際事業有限公司（下稱遠見公司），在未向主管
    機關設立登記前，不得以遠見公司名義經營業務，仍基於違
    反上揭公司法規定之犯意，及在其財務困難，並無資力履行
    買賣契約之情況下，意圖為自己不法之所有，基於詐欺取財
    之犯意，於民國96年7月底或8月初某日，至嘉義市○○○路
    226巷37弄10號乙○○住處試喝紅酒，向乙○○佯稱其係遠
    見公司股東，並交付遠見公司名片1紙，使乙○○誤認遠見
    公司已設立登記。於96年8月間，甲○○撥打電話給乙○○
    佯稱已有客戶訂單，以遠見公司名義經營業務，先後向乙○
    ○訂購紅酒共計400箱，價金新臺幣（下同）72萬元，並承
    諾可貨到交付現金36萬元，另外交付當月發票日之支票，以
    支付貨款，使乙○○誤認係遠見公司所訂購，並已取得客戶
    訂單而大量訂貨，其可於貨到後收取貨款，甲○○有履約能
    力，而同意甲○○訂購紅酒400箱，並先於96年8月28日，依
    甲○○要求先行郵寄出貨紅酒3箱，再於96年9月7日出貨紅
    酒100箱，於96年9月12日紅酒297箱出貨前，乙○○聯絡甲
    ○○當日要收取貨款，經甲○○允諾，致乙○○不疑有他，
    於96年9月12日親自出貨至遠見公司，甲○○卻於貨到後向
    乙○○搪塞理由，表示當日無法付款，再向乙○○佯稱可於
    96年9月13日先匯款20萬元，並於96年9月20日交付發票日1
    個半月內之支票，以支付貨款，使乙○○誤認可收取貨款，
    留下紅酒297箱後離去，甲○○即以上揭方式施用詐術，致
    乙○○陷於錯誤，而交付紅酒400箱。嗣甲○○未依上揭付
    款方式履約，於96年9月26日前某日，郵寄某新開戶之金額
    50多萬支票1張予乙○○，乙○○因恐債信不佳拒絕收受，
    甲○○而後又交付徐進忠為發票人之支票3張，金額共計72
    萬元，換回上揭金額50多萬元之支票，惟甲○○所交付發票
    日96年10月10日，金額15萬元之支票1紙，經乙○○提示退
    票不獲付款，甲○○亦避不見面，乙○○始知受騙上當，至
    遠見公司搬回紅酒90箱（價值12萬元）。
二、案經乙○○訴請臺灣嘉義地方法院檢察署檢察官偵查起訴。
    理  由
壹、程序事項：
    按被告以外之人於審判外之言詞或書面陳述，除法律有規定
    者外，不得作為證據。當事人、代理人或辯護人於法院調查
    證據時，知有第159條第1項不得為證據之情形，而未於言詞
    辯論終結前聲明異議者，視為有前項之同意。被告以外之人
    於偵查中向檢察官所為之陳述，除顯有不可信之情況者外，
    得為證據。刑事訴訟法第159條第1項、第159條之5第2項、
    第159條之1第2項分別定有明文。查檢察官、被告甲○○對
    於證人即告訴人乙○○於檢察事務官詢問時之陳述，未於言
    詞辯論終結前聲明異議，本院審酌其言詞陳述作成時之情況
    ，核無違法取證或其他瑕疵，認為以之作為證據為適當，是
    其此部分之陳述，應有證據能力。又告訴人於檢察官依法訊
    問並命具結之證詞，本院審酌其於陳述時之外在環境及情況
    ，並無顯有不可信之情況，從而其此部分之證述，亦有證據
    能力。
貳、實體事項：
一、訊據被告固供承遠見公司尚未經設立登記，其有於上揭時間
    ，至告訴人住處試喝紅酒，向告訴人稱其係遠見公司股東，
    並交付遠見公司名片1紙，其撥打電話給告訴人稱已有客戶
    訂單，先後向告訴人訂購紅酒共計400箱，價金72萬元，經
    告訴人出貨交付紅酒400箱，並先後與告訴人約定上揭付款
    方式，其交付給告訴人之徐進忠支票退票，就貨款72萬元其
    分文未付等情，惟矢口否認有何違反公司法及詐欺取財之犯
    行，辯稱：伊是以個人名義向乙○○下單，遠見公司當時在
    籌備沒有營業，伊有進貨但是沒有銷售，伊拿名片的用意是
    跟她說伊在籌備這家公司，也告訴她這家公司的地址。乙○
    ○送貨期有延遲到，只有3箱、100箱有準時到，但297箱這
    個就拖約1個禮拜，伊原本要做中秋節，因為中秋節的貨9月
    初就要出貨，結果她12日送來來不及賣，7號的是國產酒不
    是要做中秋節，乙○○要送貨時，伊有跟她說人家可能會退
    訂，伊想說送來後中秋節後再銷售。酒進貨後都放在辦公室
    裏面，後來財務發生問題，伊的債權人就把進口酒拿去抵債
    ，伊都沒有銷售，而國產酒乙○○就搬90箱回去了，另外10
    箱國產酒，3箱是聚餐用去了，後來伊朋友有其他宴會，向
    伊買了幾箱國產酒。當時伊收的票都是8月初、9月底的票，
    伊算的結果差不多，乙○○貨款部分伊可以來得及支付，伊
    9月12日知道9月11日的支票被退票，有聯絡發票人，他有告
    訴伊要補錢，支票要拿回去退補。伊向徐進忠借票，有跟他
    說好到時候會存錢進去，之前7、8月份的票伊都有存進去，
    但是給乙○○的部分，伊後來沒有存錢進去云云。然查：
  (一)被告所經營址設高雄市○○區○○路155號14樓1之遠見公司
    ，未向主管機關設立登記乙節，此為被告於本院審理時所供
    承（見98年度易字第525號卷-下稱本院卷，第78頁），並有
    遠見公司基本資料查詢1份附卷可憑（見98年度調偵緝字第1
    號卷第27頁），足認被告明知遠見公司尚未設立登記，不得
    以遠見公司名義經營業務。又被告於96年7月底或8月初某日
    ，至嘉義市○○○路226巷37弄10號告訴人住處試喝紅酒，
    向告訴人稱其係遠見公司股東，並交付遠見公司名片1紙乙
    節，此為被告於本院審理時所供承（見本院卷第81、84-85
    頁），並經告訴人於本院審理時結證稱：「（問：被告在你
    家中拿遠見公司名片給你時，你當時認為這家公司已經成立
    了嗎？）是。」「（問：被告當時有無跟你說遠見公司事實
    上還在籌設階段，並無登記設立？）沒有。」等語（見本院
    卷第62-63頁），且觀諸卷附被告交給告訴人之遠見公司名
    片1紙（見96年度他字第1627號卷-下稱他卷，第3-1頁），
    並未附註公司尚在籌設階段，足見被告確有使告訴人誤認遠
    見公司已設立登記。再者，於96年8月間，被告撥打電話給
    告訴人，以遠見公司名義先後向告訴人訂購紅酒共計400箱
    ，價金72萬元等情，已據告訴人於本院審理時結證稱：「（
    問：被告是用何名義向你訂購？）公司名義。」「（問：是
    遠見公司嗎？）是。」「（問：你總共賣給被告多少紅酒？
    ）400箱。」「（問：價金？）加起來是72萬。」等語（見
    本院卷第53 -54頁），核與被告於偵查時供承：「（問：你
    跟乙○○訂貨時用什麼名字？）用公司名字。」等語相符（
    見97年度偵緝字第344號卷第6頁），且觀諸卷附出貨單3紙
    （見他卷第4-5頁），亦載明收貨人係遠見公司，益見被告
    係以遠見公司名義向告訴人訂貨，有以公司名義經營業務甚
    明，不論被告進貨後是否已對外銷售，是被告否認有以遠見
    公司名義經營業務，顯係卸責之詞，委無足採。
  (二)被告於96年8月份向告訴人訂貨時，票據信用不佳，對外積
    欠大筆債務乙節，業經被告於偵查時供稱：「（問：為何沒
    有給錢？）96年8月因為被顧客積欠，我的財務發生困難。
    」等語（見97年度偵緝字第344號卷第5頁），並於本院審理
    時供稱：伊約95年成立茂宜、吾上美公司，茂宜成立後吾上
    美後來又成立，先後差6、7個月，這2家公司都是在96年5、
    6月份就沒有經營，因為票信問題，伊那時的債務全部加起
    來接近300萬，有部分是借款，有部分是貨款等語（見本院
    卷第80頁），復有被告提出號碼AL0000000號，發票日96年6
    月30日，金額10萬元，遭他人退票之支票影本1紙在卷可參
    （見98年度偵緝字第54號卷第31頁），且被告於91年間退票
    金額共計955,000元，有票據信用資訊連結作業查詢資料1份
    在卷可參（見98年度交查字第1497號卷-下稱交查卷，第11
    頁），益證被告係在其財務困難，並無資力履行買賣契約之
    情況下，向告訴人大量訂貨，其主觀上顯有不法所有之意圖
    。
  (三)告訴人因被告以遠見公司名義訂貨，而同意被告大量訂貨乙
    節，已據告訴人於本院審理時結證稱：「（問：若被告當時
    跟你訂貨時，你知道遠見公司還沒有設立登記的話，你會同
    意賣被告400箱酒嗎？）不可能，一般正常要有公司才有可
    能交易這麼多數量，個人不可能這麼多數量，一般個人10箱
    、20箱作喜宴用，若是自己的小商店的話30箱、50箱量算很
    大了。」等語（見本院卷第63頁），足認被告係以公司或個
    人名義訂貨，會影響告訴人同意出售之數量，被告卻在遠見
    公司尚未設立登記前，向告訴人佯稱係遠見公司訂貨，使告
    訴人誤認係遠見公司大量訂貨，而同意出售紅酒400箱，被
    告有施用詐術致告訴人陷於錯誤甚明。
  (四)被告撥打電話給告訴人稱已有客戶訂單，而向告訴人大量訂
    貨乙節，業經告訴人於偵查時結證稱：「（問：你為何1次
    要出這麼多貨給被告？）因為他說有1家公司需要中秋送禮
    ，所以跟我訂貨。」等語（見97年度偵緝字第344號卷第24
    頁），被告於偵查時亦供稱：因為伊有接到訂單，所以才向
    告訴人訂紅酒等語（見98年度偵緝字第54號卷第5頁），足
    見告訴人係因被告告知已有訂單，因而同意被告大量訂貨，
    則被告向告訴人訂貨時，是否已有客戶訂貨，自係影響告訴
    人出貨數量之重要關鍵因素。被告就告訴人出貨後，為何未
    將告訴人之紅酒出貨給客戶乙節，其於偵查時供稱：本來伊
    要出貨給其他的客戶，但當時有其他的債權人把伊的酒扣走
    了等語（見98年度偵緝字第54號卷第48頁），於本院審理時
    則供稱因告訴人出貨遲延以致無法如期出貨，是被告前後供
    述不一致，所辯是否可採，即有可疑。再者，告訴人係於96
    年9月25日中秋節前之96年9月12日即全部出貨完畢，並非在
    中秋節過後才出貨，且告訴人之出貨時間，若會影響被告與
    客戶之交易，則被告與告訴人訂約時，理應將告訴人之出貨
    時間，作為履約之重要條件，以便告訴人自行評估是否能如
    期出貨，而決定是否與被告訂約，然依告訴人於偵查及本院
    審理時之證述，被告並未要求告訴人必須於96年9月初完成
    送貨，是被告所為已與常情不符。況且，被告於96年9月初
    時，倘認因告訴人出貨遲延，致其無法如期出貨給客戶，斯
    時其已無大量訂貨之需求存在，理應於告訴人出貨前予以退
    訂，被告卻於96年9月12日，告訴人出貨紅酒297箱時仍予收
    受，是難認被告係在已有客戶訂購之情況下，而向告訴人訂
    貨，被告應係為使告訴人同意大量訂貨，而向告訴人佯稱已
    有客戶訂單，致告訴人陷於錯誤。
  (五)遠見公司尚未設立登記，本件交易實際上係由被告個人訂貨
    ，被告之履約能力於本件交易係重要因素乙節，業據告訴人
    於本院審理時結證稱：「（問：被告在91年間就有退票紀錄
    ，你是否知道？）不知道。」「（問：你若事先知道，會影
    響到你交易的意願嗎？）會，今日若是以遠見公司名義訂貨
    ，開公司的票就沒有影響，但若以個人名義訂貨、開個人的
    票的話就有影響，我會要求先收訂金，並且下貨收款，且不
    會出貨這麼多。」「（問：被告自己偵查時說，約在96年5
    、6月份就有被朋友跳票，此部分你若事先知道的話，你認
    為有無影響到你們的交易？）他都沒有講，若我事先知道，
    我不會出這麼多給他。」「（問：被告在偵查時說，他在96
    年8月份就有財務困難，若你事先知道的話，你是否會出貨
    ？）不會。」等語（見本院卷第71-72頁），足認被告個人
    之票據信用、財務狀況涉及被告履約能力，自會影響告訴人
    交易之意願、方式及數量。參諸告訴人於本院審理時結證稱
    ：「（問：本件買賣之前，你與被告有無交易過？）無。」
    等語（見本院卷第53頁），是告訴人與被告前未曾交易過，
    對於被告之票據信用、財務狀況及履約能力毫無所悉，無從
    自行評估上情。再者，被告向告訴人承諾可貨到交付現金36
    萬元，另外交付當月發票日之支票，以支付貨款乙節，並經
    告訴人於本院審理時結證稱：伊原本說全部是現金，被告說
    可能會比較困難，伊說同意下貨400箱後，伊要先收1半現金
    ，其他1半開1個禮拜，最慢不可以超過月底的票，但可以開
    2張。其實伊也是很擔心，但是因為當初被告有答應要給伊
    一半的現金，所以伊想說沒有問題等語（見本院卷第60-61
    頁），益見告訴人因被告稱可於貨到後收取貨款，認被告有
    履約能力，而同意被告訂購紅酒400箱，是被告明知其財務
    困難，並無資力履行買賣契約，卻向告訴人承諾上揭付款方
    式，致告訴人陷於錯誤，誤認被告有履約能力，因而同意被
    告大量訂貨，並先出貨再收取貨款，被告自有施用詐術之行
    為。
  (六)告訴人先於96年8月28日，依被告要求先行郵寄出貨紅酒3箱
    ，再於96年9月7日、96年9月12日各出貨紅酒100箱、297箱
    乙節，已據告訴人於檢察事務官詢問及本院審理時證述屬實
    （見交查卷第5頁、本院卷第55、60頁），並有出貨單3份、
    請款明細1份、西部菸酒有限公司銷貨憑單2份等附卷可憑（
    見他卷第4-6頁），足認告訴人已依約出貨400箱，被告應給
    付告訴人價金72萬元。再者，告訴人於96年9月12日紅酒297
    箱出貨前，聯絡被告當日要收取貨款，經被告允諾，於96年
    9月12日親自出貨至遠見公司，未獲付款乙節，業經告訴人
    於本院審理時結證稱：伊出貨前有問被告，說去了要收款，
    他也說好。當時快4點了，被告說會計不在，會計是20號整
    理帳，也說什麼股東把票帶出去等語（見本院卷第55、75頁
    ），益證被告於告訴人出貨前，猶承諾可貨到付款，致告訴
    人不疑有他依約出貨，被告卻於貨到後向告訴人搪塞理由，
    表示當日無法付款，是被告在告訴人出貨前，明知出貨當日
    其無法支付告訴人分文貨款，竟向告訴人佯稱當日可貨到付
    款，其顯係施用詐術，致告訴人陷於錯誤同意出貨。雖被告
    提出號碼MQ0000000號，發票日96年9月11日，金額36萬元之
    退票支票影本1紙（見98年度偵緝字第54號卷第31頁），證
    明其於96年9月12日才得知被他人退票36萬元，然上揭退票
    金額，僅是應付貨款之一半，被告豈會因上揭退票，而於告
    訴人貨到當日無法依約支付分文貨款。況且，被告若因上揭
    被退票此一偶然因素，而無法支付告訴人全部貨款，理應於
    96年9月12日得知被退票之際，即告知告訴人其當日無法貨
    到付款，再由告訴人自行決定當日是否出貨，何以仍承諾告
    訴人可貨到付款，致告訴人仍如期出貨。
  (七)被告於告訴人96年9月12日出貨後，向告訴人稱可於96年9月
    13日先匯款20萬元，並於96年9月20日交付發票日1個半月內
    之支票，以支付貨款，告訴人因而留下紅酒297箱後離去乙
    節，並據告訴人於本院審理時結證稱：伊有想過若沒有收到
    現金要把貨搬回去，但被告說現金部分隔天他要匯錢，支票
    部分則是20號要給伊，開1個半月內的支票等語（見本院卷
    第60-62頁），足見告訴人於出貨當日未獲付款後，係因被
    告承諾上揭付款方式，使告訴人誤認可收取貨款，因而將紅
    酒留下。再者，被告未依上揭付款方式履約後，於96年9月
    26日前某日，郵寄某新開戶之金額50多萬支票1張予告訴人
    ，告訴人因恐債信不佳拒絕收受，被告而後又交付徐進忠為
    發票人之支票3張，金額共計72萬元，換回上揭金額50多萬
    元之支票，惟被告所交付發票日96年10月10日，金額15萬元
    之支票1紙，經告訴人提示退票不獲付款，被告亦避不見面
    ，告訴人至遠見公司搬回紅酒90箱（價值12萬元）等情，已
    據告訴人於本院審理時結證綦詳（見本院卷第54、66-69頁
    ），並有徐進忠K0000000號支票影本及退票理由單各1份附
    卷可憑（見他卷第3頁），益見被告向告訴人承諾上揭付款
    方式，而取得紅酒400箱，事後卻分文未付，其自有不法所
    有之意圖。
  (八)雖被告以上詞置辯，然徐進忠於96年9月26日退票50萬元，
    於96年間退票金額總計3,381,274元，有票據信用資訊連結
    作業查詢資料1份附卷足憑（見交查卷第13-14頁），是被告
    既向徐進忠借票使用，並約定由被告支付票款，則被告於告
    訴人96年9月12日出貨時，應明知其對於96年9月26日之後的
    票據債務，已無力清償，則縱被告所稱96年9月12日退票之
    客戶確能依約補足票款，亦僅有告訴人應收取貨款之一半，
    是被告在明知其已無力支付全部貨款之情況下，竟向告訴人
    承諾上揭付款方式，以取得告訴人信任未將紅酒取回，則被
    告否認有不法所有之意圖，顯屬卸責之詞，尚難令人採信。
    至被告辯稱其餘紅酒係遭其他客戶搬走抵債，縱然屬實，雖
    被告未將紅酒出售得款，被告仍係以向告訴人購買之紅酒，
    以抵償其他債務，且從被告向告訴人訂貨、收貨及付款過程
    ，被告確有施用詐術致告訴人陷於錯誤之情況存在，而被告
    主觀上亦有不法所有之意圖，是被告詐欺取財後如何處分，
    均無礙其詐欺取財犯行之成立。
  (九)綜上所述，被告上開所辯，顯係飾卸之詞，不足採信。本件
    事證明確，被告之犯行堪予認定。
二、查被告未向主管機關為公司設立登記，即以遠見公司名義對
    外經營業務，核被告所為，係違反公司法第19條第1項未經
    設立登記，不得以公司名義經營業務之規定，應依同條第2
    項論處，及犯刑法第339條第1項之詐欺取財罪。被告基於一
    個詐欺之犯意，為達詐欺取財之目的，數次實施詐欺作為，
    並分3次收受告訴人交付之紅酒400箱，僅可視為一個詐欺行
    為之數個動作，為單純1罪。被告以一行為同時觸犯2罪名，
    為想像競合犯，應依刑法第55條規定從一重之詐欺取財罪論
    處。爰審酌被告高中畢業之智識程度，不思正途獲取財物，
    行為之手段，詐欺之金額，告訴人案發後及時搬回紅酒90箱
    ，仍受有60萬元之損害，及被告否認犯行，案發後已清償告
    訴人34,000元，然尚未與告訴人達成和解之犯後態度等一切
    情狀，量處如主文所示之刑，以示懲儆。
據上論斷，應依刑事訴訟法第299條第1項前段，公司法第19條第
2項，刑法第11條前段、第339條第1項、第55條，刑法施行法第1
條之1第1項、第2項前段，判決如主文。
本案經檢察官曹合一到庭執行職務。
中    華    民    國    98    年    12    月    31    日
                  刑事第二庭  審判長法  官  沈福財
                                    法  官  林青怡
                                    法  官  卓春慧
以上正本證明與原本無異。
如不服本判決應於收受判決後10日內向本院提出上訴書狀，並應
敘述具體理由；其未敘述上訴理由者，應於上訴期間屆滿後20日
內向本院補提理由書（均須按他造當事人之人數附繕本）「切勿
逕送上級法院」。告訴人或被害人如對於本判決不服者，應具備
理由請求檢察官上訴，其上訴期間之計算係以檢察官收受判決正
本之日期為準。
中    華    民    國    98    年    12    月    31    日
                                    書記官  李玫娜
附錄本案論罪科刑法條全文：
公司法第19條：
未經設立登記，不得以公司名義經營業務或為其他法律行為。
違反前項規定者，行為人處1年以下有期徒刑、拘役或科或併科
新臺幣15萬元以下罰金，並自負民事責任；行為人有2人以上者
，連帶負民事責任，並由主管機關禁止其使用公司名稱。
刑法第339條第1項：
意圖為自己或第三人不法之所有，以詐術使人將本人或第三人之
物交付者，處5年以下有期徒刑、拘役或科或併科1千元以下罰金
。

司法院資訊處製作；財團法人民間司法改革基金會備份。
